【裁判字號】    98,上訴,1263
【裁判日期】    980513
【裁判案由】    毒品危害防制條例
【裁判全文】
臺灣高等法院刑事判決                98年度上訴字第1263號
上  訴  人  臺灣板橋地方法院檢察署檢察官
被      告  乙○○
                    現另案於臺灣臺北監獄臺北分監執行中
指定辯護人  本院公設辯護人  李廣澤
上列上訴人因被告違反毒品危害防制條例案件，不服臺灣板橋地
方法院97年度訴字第2986號，中華民國98年2月3日第一審判決（
起訴案號：臺灣板橋地方法院檢察署97年度偵字第5795號），提
起上訴，本院判決如下：
    主  文
上訴駁回。
    理  由
一、公訴意旨略以：被告乙○○明知第2 級毒品甲基安非他命（
    檢察官起訴書誤載為安非他命，業經公訴人當庭更正）係毒
    品危害防制條例第2 條第2 項第2 款所定之第2 級毒品，不
    得販賣，竟基於販賣第2 級毒品甲基安非他命之犯意，先在
    臺北縣三重市天臺廣場1 樓某網咖店與甲○○談妥毒品交易
    細節後，分別於民國96年12月中旬及97年1 月29日上午7 時
    許，在甲○○址設臺北縣三重市○○○路8 號4 樓503 室租
    屋處，以新臺幣（下同）2,000 元之價格，將第2 級毒品甲
    基安非他命販賣予甲○○2 次。嗣甲○○經警於97年1 月31
    日下午4 時30分許在上址租處查獲，並扣得甲基安非他命1
    包，始供出甲基安非他命來源係向綽號「阿榮」之男子購買
    。甲○○遂聯絡被告，佯稱欲向其購買甲基安非他命，被告
    復承上開販賣毒品之犯意，偕同無犯意聯絡之女友丙○○（
    另經臺灣板橋地方法院檢察署檢察官為不起訴處分）前來，
    為警於同日下午5 時許，在上址租屋處門口查獲，並扣得被
    告隨手丟棄之甲基安非他命。因認被告涉有毒品危害防制條
    例第4 條第2 項之販賣第2 級毒品罪嫌等語。
二、按犯罪事實應依證據認定之，無證據不得認定犯罪事實；不
    能證明被告犯罪或其行為不罰者，應諭知無罪之判決，刑事
    訴訟法第154 條第2 項、第301 條第1 項分別定有明文。又
    事實之認定應憑證據，如未能發現相當證據，或證據不足以
    證明，自不能以推測或擬制之方法，以為裁判基礎。且認定
    犯罪事實所憑之證據，雖不以直接證據為限，間接證據亦包
    括在內，然而無論直接或間接證據，其為訴訟上之證明，須
    於通常一般之人均不致有所懷疑，而得確信其為真實之程度
    ，始得據為有罪之認定（最高法院40年臺上字第86號、76年
    臺上字第4986號判例意旨參照）。再按刑事訴訟法第161 條
    第1 項規定：檢察官就被告犯罪事實，應負舉證責任，並指
    出證明之方法。因此，檢察官對於起訴之犯罪事實，應負提
    出證據及說服之實質舉證責任。倘其所提出之證據，不足為
    被告有罪之積極證明，或其闡明之證明方法，無從說服法官
    以形成被告有罪之心證，基於無罪推定之原則，自應為被告
    無罪判決之諭知（最高法院92年臺上字第128號判例意旨參
    照）。復按販賣毒品罪，雖不以販入之後復行賣出為構成要
    件，祇須以營利為目的將毒品販入或賣出，有一於此，其犯
    罪即經完成。但於此情形，必須其意圖營利而販入或賣出毒
    品之事實已經明確，始足當之（最高法院89年度臺上字第
    3434號判決意旨參照）。
三、公訴人認被告乙○○涉有販賣第2 級毒品罪嫌，無非係以被
    告於警詢及偵訊時之供述、證人甲○○、證人即查獲警員周
    瑞晴、梁添旺（檢察官起訴書誤載為粱添旺）之證述、採證
    相片12張、交通部民用航空局航空醫務中心毒品鑑定書、臺
    灣板橋地方法院檢察署檢察官97年度毒偵字第3563號、97年
    度偵字第9800號、96年度毒偵字第5594號聲請簡易判決處刑
    書、原審96年度簡字第7105號判決、門號0000000000、0000
    000000自97年1月25日起至同年月31日止之通聯紀錄（檢察
    官起訴書誤載為96年1月25日起至96年1月31日止）、申登人
    資料及扣案之甲基安非他命（驗後淨重0.6768公克）為其主
    要論據。
四、被告於原審及本院審理時，固坦承認識證人甲○○及持有扣
    案甲基安非他命之事實，惟堅詞否認有何販賣第2級毒品之
    犯行，辯稱：其並未販售第2級毒品予證人甲○○等語。指
    定辯護人則以：證人甲○○所述前後不一，應不足以認定被
    告有販售第2級毒品之事實等語為被告辯護。經查：
(一)、證據能力有無之認定：
   1、證人甲○○於警詢時之陳述：
    (1)按被告以外之人於審判外之言詞或書面陳述，除法律有規
      定者外，不得作為證據；被告以外之人於檢察事務官、司
      法警察官或司法警察調查中所為之陳述，與審判中不符時
      ，其先前之陳述具有較可信之特別情況，且為證明犯罪事
      實存否所必要者，得為證據；被告以外之人於審判中死亡
      者；身心障礙致記憶喪失或無法陳述者；滯留國外或所在
      不明而無法傳喚或傳喚不到者；到庭後無正當理由拒絕陳
      述者，其於檢察事務官、司法警察官或司法警察調查中所
      為之陳述，經證明具有可信之特別情況，且為證明犯罪事
      實之存否所必要者，得為證據，刑事訴訟法第159條第1項
      、第159條之2及第159條之3分別定有明文。
    (2)查證人甲○○係被告以外之人，其於警詢時之陳述，係被
      告以外之人於審判外之言詞陳述，依刑事訴訟法第159條
      第1項規定，原則上並無證據能力。且證人甲○○於原審
      及本院審理時，因所在不明，經傳喚未到庭，且因其陳述
      前後不一（詳如下述），亦無從證明其於警詢時之陳述具
      有可信之特別情況，指定辯護人於本院準備程序時，復否
      認上開證據方法之證據能力。依上開說明，應認證人甲○○於警詢時之陳述，並無證據能力。
   2、證人甲○○、丙○○、證人即查獲警員周瑞晴、梁添旺於
      偵訊時之證述：
    (1)按被告以外之人於偵訊中向檢察官所為之陳述，除顯有不
      可信之情況者外，得為證據，刑事訴訟法第159條之1第2
      項定有明文。而所謂不可信情況之認定，法院應審酌被告
      以外之人於陳述時之外在環境及情況，例如：陳述時之心
      理狀況、有無受到外力干擾等，以為判斷之依據，故係決
      定陳述有無證據能力，而非決定陳述內容之證明力（法院
      辦理刑事訴訟案件應行注意事項89參照）。職是，被告以
      外之人前於偵查中已具結而為證述，除反對該項供述得具
      有證據能力之一方，已釋明「顯有不可信之情況」之理由
      外，皆得為證據。
    (2)查證人甲○○、丙○○、周瑞晴及梁添旺於檢察官偵查時
      ，均係以證人之身份，經檢察官告以具結之義務及偽證之
      處罰，經其等具結，而於負擔偽證罪之處罰心理下所為，
      均係經以具結擔保其等證述之真實性。又司法實務運作上
      ，咸認偵查中檢察官向被告以外之人所取得之陳述，原則
      上均能遵守法律規定，不致違法取供，可信性極高，因而
      明定除顯有不可信之情況者外，得為證據。亦即，被告以
      外之人於偵查中依法應具結者已具結，向檢察官所為之陳
      述，原則上具有證據能力，於例外「顯有不可信之情況」
      ，始不具證據能力。證人甲○○、丙○○、周瑞晴及梁添
      旺於檢察官訊問時之證述，並無證據顯示係遭受強暴、脅
      迫、詐欺、利誘等外力干擾情形，或在影響其等心理狀況
      致妨礙其等自由陳述等顯不可信之情況下所為。其等於偵
      訊時之陳述既無顯不可信之情況，依上開說明，自有證據
      能力。
    (3)次按證據能力係指該項證據具備證據之適格性，得被法院
      採為形成心證之證據資料；而詰問權則係指訴訟上被告有
      在法庭當面詰問證人，以求發現真實之權利；二者性質並
      非相同（最高法院95年度臺上字第4217號判決意旨參照）
      。查證人甲○○於偵查中之陳述，固屬未經被告反對詰問
      之傳聞證據，惟未經被告行使詰問權之被告以外之人於偵
      查中向檢察官所為之陳述，應屬未經完足調查之證據，非
      謂無證據能力。是指定辯護人主張證人甲○○於偵訊時之
      證述，屬於審判外之傳聞證據，且未經被告行使反對詰問
      權，因而不具證據能力云云，並無理由。
   3、門號0000000000、0000000000行動電話自97年1 月25日起
      至同年月31日止之通聯紀錄：
      門號0000000000、0000000000行動電話自97年1 月25日起
      至同年月31日止之通聯紀錄，係電信機器設備於電話發（
      受）話時自動紀錄之資料，為電信公司從事業務之人根據
      電腦儲存之資料製作而予以列印，係機械性列印之文書資
      料，而其取得程序復查無其他違法事證，依法自非無證據
      能力。
   4、交通部民用航空局航空醫務中心毒品鑑定書：
      交通部民用航空局航空醫務中心毒品鑑定書係該局受檢察
      機關概括授權囑託執行鑑定職務所出具之書面鑑定報告，
      依刑事訴訟法第159 條第1 項及同法第208 條第1 項準用
      同法第206 條第1 項之規定，為傳聞法則之例外，自有證
      據能力。
   5、其餘證據方法之證據能力：
      按被告以外之人於審判外之陳述，雖不符刑事訴訟法第15
      9 條之1 至第159 條之4 之規定，而經當事人於審判程序
      同意作為證據，法院審酌該言詞陳述或書面陳述作成時之
      情況，認為適當者，亦得為證據；當事人、代理人或辯護
      人於法院調查證據時，知有第159 條第1項不得為證據之
      情形，而未於言詞辯論終結前聲明異議者，視為有前項之
      同意，刑事訴訟法第159 條之5 定有明文。查被告及指定
      辯護人於準備程序時，就證人丙○○於警詢時陳述之證據
      能力並未表示意見，亦未爭執申登人資料之證據能力，且
      皆未於本件言詞辯論終結前聲明異議。本院審酌上開證據
      並無違法取證或證明力顯然過低之情事，依其等陳述及作
      成時之狀況，並無不適當之情形，自均得為證據。
(二)、按犯毒品危害防制條例第10條之罪，供出毒品來源因而破獲
    者，得減輕其刑，毒品危害防制條例第17條定有明文。則施
    用毒品之人，如供出毒品來源因而破獲者，既得藉以邀求寬
    典減輕其刑，為擔保其所為不利於被告陳述之真實性，尤應
    有足以令人確信其陳述為真實之補強證據。而該施用毒品者
    所稱其向某人買受毒品之指證，不得作為有罪判決之唯一證
    據，仍須調查其他必要之證據，以察其是否與事實相符。良
    以毒品買受者之指證，依毒品危害防制條例第17條之規定，
    供出毒品來源而破獲者，得減輕其刑，其憑信性於通常一般
    人已有所懷疑，縱自形式上觀察並無瑕疵，其真實性仍有待
    其他必要證據加以補強。所謂必要之補強證據，固不以證明
    販賣毒品犯罪構成要件之全部事實為必要，但仍以與施用者
    之指證具有相當之關聯性，經與施用者之指證綜合判斷，已
    達於通常一般人均不致有所懷疑，而得確信施用者之指證為
    真實者，始得為有罪之認定。為保障被告人權，貫徹無罪推
    定原則，不能因販賣毒品行為之交易期間短暫、交易方法隱
    密、交易對象單純，致查獲不易、搜證困難等原因，而放棄
    或減低對於犯罪構成要件應予嚴格證據證明之堅持（最高法
    院94年度臺上字第140號、95年度臺上字第3220號、97年度
    臺上字第1289號判決意旨參照）。經查：
   1、證人甲○○於偵訊時，雖均指稱：其係向被告購買第2 級
      毒品甲基安非他命云云。然查，證人甲○○於96年12月6
      日警詢時先稱：其先於96年12月3 日上午6 時20分許，在
      臺北縣三重市○○○路天臺廣場外旁之統一超商前向被告
      購買安非他命，另於同年月6 日上午7 時許，在臺北縣三
      重市○○○路8 號前向被告購買安非他命，每次均購買2,
      000 元，當時並無其他人士在場云云（詳臺灣板橋地方法
      院檢察署96年度毒偵字第10022 號偵查卷宗第8 頁，另證
      人甲○○於警詢時之陳述，就被告犯行之認定雖無證據能
      力，惟查傳聞法則之定義，本為禁止以傳聞用作證明該傳
      聞自身為真之證據，是傳聞作為彈劾證據時，不受傳聞法
      則之限制，附此敘明）。嗣於97年1 月31日警詢時改稱：
      其係分別於96年12月中旬及97年1 月29日上午7 時許向被
      告購買安非他命，均係以電話聯繫後，由被告與丙○○攜
      帶毒品至其租屋處，每次購買2,000 元，丙○○每次均在
      場，並參與販售毒品之事云云（詳臺灣板橋地方法院檢察
      署97年度毒偵字第1686號偵查卷宗第9 頁背面、第10頁）
      。又於同日偵訊時結證稱：其分別於96年12月中旬、97年
      1 月29日及同年月31日向某真實姓名年籍不詳，綽號「小
      林」之人購買第2 級毒品，再由「小林」託付被告及丙○○交付毒品予其，總計3 次，每次均購買2,000 元，最後
      1 次係於97年1 月29日晚間6 、7 時許，由被告在臺北縣
      三重市○○○路租屋處交予其云云。再於97年2 月18日警
      詢時稱：其均係向被告購買安非他命，均係到臺北縣三重
      市天臺廣場內之網咖店內，若有看到被告，就直接向被告
      購買，1 次購買1 包價值1,000 元至2,000 元云云。同日
      偵訊時稱：97年2 月18日為警查扣之毒品，係其於97年1
      月初，在臺北縣三重市天臺廣場網咖向被告購得云云。另
      於同年4 月17日偵訊時稱：其分別於96年12月中旬及97年
      1 月29日上午6 時許，向被告購買安非他命，每次均買2,
      000 元，第1 次其在臺北縣三重市天臺廣場1 樓網咖向被
      告表示要購買安非他命，被告在其住處交付安非他命予其
      ；第2 次被告打電話問其上次購買之安非他命是否施用完
      畢，其表示已經用罄，被告詢問其還要不要，其表示「隨
      便」，被告即持安非他命至其住處，該兩次丙○○均未陪
      同被告至其住處云云。足見證人甲○○就其向被告購買毒
      品之時間、地點、次數及交易情節，前後所述均有不一（
      詳如附表），則其證述之真實性已有可疑。又公訴意旨認
      被告兩度以2, 000元之價格販售第2級毒品甲基安非他命
      予證人甲○○，雖據證人甲○○於97年4月17日偵訊時證
      述甚詳，則證人甲○○積欠之毒品款項應僅4,000元。然
      證人甲○○同日亦稱：其最後1次付清7,000元毒品款項予
      被告云云。足見證人甲○○所述，其向被告購買毒品之價
      格亦有出入。況證人甲○○於97年4月17日偵訊時亦結證
      稱：其男友陳定緯因施用毒品逝世，經其查證結果，認其
      男友係向被告取得毒品，其為追查何人交付毒品予其男友
      ，遂向被告購買毒品等語（詳臺灣板橋地方法院檢察署97
      年度偵字第5795號卷第61頁）。足見證人甲○○主觀上既
      認被告與其男友之死因有關，則其證詞難免有誣陷被告之
      嫌，自難僅以證人甲○○之證詞，遽認被告犯行。
   2、又證人甲○○於97年1 月31日因違反毒品危害防制條例案
      件為警查獲，當場坦承其所施用之毒品係向被告購得，並
      以電話聯絡被告到場，被告到場後發覺有異，旋將所持有
      之第2級毒品甲基安非他命丟棄等情，雖據證人甲○○、
      周瑞晴、梁添旺於偵訊時證述甚詳，並有採證相片12張附
      卷可稽，另有扣案之白偏螢光黃色透明結晶2袋可資佐證
      。另該透明結晶係被告所有之物，亦據被告供陳在卷，核
      與證人丙○○於警詢時證述之情節相符。又該透明結晶經
      送請交通部民用航空局航空醫務中心鑑定結果，呈第2級
      毒品甲基安非他命陽性反應等情，亦有交通部民用航空局
      航空醫務中心鑑定書1紙在卷可查。然查，證人周瑞晴、
      梁添旺所述，關於證人甲○○指稱其所施用之毒品均係向
      被告購得乙節，皆係轉述證人甲○○之陳述。而證人甲○○指述之真實性既有可疑，自無從以證人周瑞晴、梁添旺
      之轉述，補正證人甲○○證述之真實性。又扣案之第2級
      毒品甲基安他命雖係被告所有，亦僅能證明被告持有上開
      毒品之事實（被告施用及持有毒品已經檢察官97年毒偵字
      第1687號另行起訴），亦無從認定被告確有於公訴意旨所
      指之時、點販售第2級毒品甲基安非他命予證人甲○○之
      事實。
   3、再者，被告與證人甲○○自97年1 月26日起至同年月31日
      止，雖有多次通聯紀錄，尤以同年月29日，竟有高達7 次
      通聯紀錄等情，雖有門號0000000000、0000000000行動電
      話自97年1 月25日起至同年月31日止之通聯紀錄及申登人
      資料在卷可查。然查，被告與證人甲○○本已熟識，此經
      被告供陳甚明，核與證人甲○○及丙○○證述情節相符，
      則被告與證人甲○○有多次通聯紀錄，亦屬事理之常。且
      被告與證人甲○○於97年1 月29日通聯之時間，均係於證
      人甲○○指稱其該日向被告購買第2 級毒品之時點之後，
      前此並未見被告與證人甲○○間有何通聯之往來，況本件
      亦無證據證明上開通聯內容，均係被告與證人甲○○交涉
      毒品買賣之過程，自無從逕以上開通聯紀錄及申登人資料
      認被告有販售第2 級毒品予證人甲○○之事實。
   4、另檢察官以臺灣板橋地方法院檢察署檢察官97年度毒偵字
      第3563號、97年度偵字第9800號、96年度毒偵字第5594號
      聲請簡易判決處刑書、原審法院96年度簡字第7105號判決
      認定被告於96、97年間，歷次因毒品案件為警查獲時，均
      持有數量、重量甚多之甲基安非他命，且同時查扣分裝袋
      、帳單等販賣毒品相關工具或紀錄，因認被告有販售甲基
      安非他命之習性。然查，被告前開案件，均因施用、持有
      毒品案件，經檢察官聲請以簡易判決處刑，並經本院判決
      ，有各該判決書及簡易判決處刑書在卷可查。從而，本件
      並無證據證明被告於上開聲請簡易判決處刑書及判決書所
      載之時、地，有何販售第2級毒品甲基安非他命之事實，
      自無從遽認被告有何販售第2級毒品之習性。況縱被告持
      有為數眾多之毒品、分裝袋或帳單，亦無從認定被告確有
      於公訴意旨所稱之時、地，確有販售第2級毒品之事實。
   5、又證人丙○○於警詢、偵訊及原審審理時均稱：被告並未
      販賣第2級毒品予證人甲○○；被告與證人甲○○間因感
      情問題，本有糾紛等語甚明，益見證人甲○○指述被告販
      售第2級毒品予其等節，應有可疑，自不得以證人甲○○
      上開真實性已有可疑之證詞，遽認被告販售第2級毒品甲
      基安非他命予證人甲○○之事實。
五、綜上所述，證人甲○○所為證述之可信度既尚有疑慮，其餘
    公訴意旨所引證據亦無法證明被告是否確有於檢察官所指之
    時、地販賣第2 級毒品予證人甲○○，本件自不能僅憑證人
    甲○○先後反覆不一之證詞，在無其他證據足以補強之情形
    下，即逕認被告有販賣甲基安非他命予證人甲○○之犯行甚
    明。此外，復查無其他積極證據足資證明被告確有公訴意旨
    所指之販賣第2級毒品甲基安非他命之犯行，原審判決因認
    不能證明被告犯罪，諭知被告無罪，核無不合。檢察官執證
    人甲○○之證詞為上訴理由，然查證人甲○○各次證述，就
    時間、地點、金額及有無他人同往各項，先後不一，且被告
    與證人甲○○於97年1月29日通聯之時間，均係於證人甲○○指稱其該日向被告購買第2級毒品之時點之後，亦無法根
    據通聯紀錄（無通聯內容），認被告有販售第2級毒品予證
    人甲○○之事實，是公訴人仍僅就同一證據資料為相異之評
    價，或就不影響於判決本旨事項再為事實上之爭辯，並非依
    據卷證資料具體指摘原判決認事採證或所為論斷有如何違誤
    ，故本件上訴為無理由，應予駁回。
據上論結，應依刑事訴訟法第368條，判決如主文。
本案經檢察官郭弘佑到庭執行職務。
中    華    民    國    98    年    5     月    13    日
                  刑事第二庭審判長法  官  洪光燦
                                  法  官  林恆吉
                                  法  官  宋明蒼
以上正本證明與原本無異。
檢察官如不服本判決，應於收受送達後10日內向本院提出上訴書
狀，其未敘述上訴之理由者並得於提起上訴後10日內向本院補提
理由書（均須按他造當事人之人數附繕本）「切勿逕送上級法院
」。
                                  書記官  駱麗君
中    華    民    國    98    年    5     月    13    日
 【證人甲○○各次證述：】
┌────────┬────────┬────────────┬────┬──────┐
│供述時間        │販賣時間        │交易地點                │交易數量│            │
├────────┼────────┼────────────┼────┼──────┤
│961206警詢      │961203上午6.20  │正義南路天台廣場旁統一超│2000元  │無他人在場  │
│                │                │商前                    │        │            │
│                │961206上午7.00  │正義北路8號前           │2000元  │無他人在場  │
├────────┼────────┼────────────┼────┼──────┤
│970131警訊      │9612中旬        │先電話聯繫，被告與丙○○│均二千元│丙○○同往  │
│                │970129上午7.00  │至其租屋處              │        │            │
├────────┼────────┼────────────┼────┼──────┤
│970131偵詢      │9612中旬        │三次均向「小林」者購買，│三次均二│丙○○同往  │
│                │970129上午7.00  │由被告至其租屋處交付    │千元    │            │
│                │970131          │                        │        │            │
├────────┼────────┼────────────┼────┼──────┤
│970218警訊      │未述明時間      │天台廣場內網咖向被告購買│1千至2千│            │
│                │                │                        │元之間  │            │
├────────┼────────┼────────────┼────┼──────┤
│970218偵訊      │未述明時間      │970218查扣之毒品，係在天│        │            │
│                │                │台廣場內網咖向被告購買  │        │            │
├────────┼────────┼────────────┼────┼──────┤
│970417偵詢      │9612中旬        │天台廣場內網咖向被告表示│均2千元 │丙○○均未  │
│                │                │購買，再到被告住處交付  │        │前往        │
│                │970129上午6.00  │被告電話訊問，再持至證人│        │            │
│                │                │住處                    │        │            │
└────────┴────────┴────────────┴────┴──────┘


司法院資訊處製作；財團法人民間司法改革基金會備份。
